【裁判字號】    98,上易,988
【裁判日期】    980714
【裁判案由】    毒品危害防制條例
【裁判全文】
臺灣高等法院刑事判決                 98年度上易字第988號
上  訴  人  臺灣臺北地方法院檢察署檢察官
被      告  甲○○
上列上訴人因被告毒品危害防制條例案件，不服臺灣臺北地方法
院97年度易字第3646號，中華民國98年3月9日第一審判決（起訴
案號：臺灣臺北地方法院檢察署97年度偵字第24663號），提起
上訴，本院判決如下：
    主  文
上訴駁回。
    理  由
一、本件公訴意旨略以被告甲○○明知大麻為毒品危害防制條例
    第2條第2項所規定之第二級毒品，未經許可不得持有，竟於
    不詳時地，取得第二級毒品大麻大小包共9包（淨重13.68公
    克）而持有後，於民國97年2月16日凌晨某時，攜帶上開毒
    品，至丁○○在其臺北市大安區○○○路○段307號2樓租屋
    處內舉行之轟趴派對，嗣於同日下午2時10分許，為警在上
    址第1個房間大旅行包內當場查獲，並扣有上開大麻大小包
    共9包，始知上情。因認被告涉有毒品危害防制條例第11條
    第2項之持有第二級毒品罪嫌等，公訴人認被告涉有上開罪
    嫌，無非係以另案丁○○於警詢、偵查中之供述、證人即查
    獲員警乙○○、丙○○、郝培駿、劉家齊等人之證言、扣押
    物品清單所載經查獲扣押之物、查獲扣押物品之照片12張、
    法務部調查局濫用藥物實驗室97年3月10日調科壹字第09723
    013710號鑑定書鑑定結果檢出扣案之9包毒品確為第二級毒
    品大麻及本院97年度簡字第3867號刑事判決、97年度簡字第
    23565號刑事判決等為依據。
二、按被告未經審判證明有罪確定前，推定其為無罪；犯罪事實
    應依證據認定之，無證據不得認定犯罪事實，刑事訴訟法第
    154條定有明文。又不能證明被告犯罪者，應諭知無罪之判
    決，刑事訴訟法第301條第1項亦定有明文。復查刑事訴訟法
    第161條第1項規定：檢察官就被告犯罪事實，應負舉證責任
    ，並指出證明之方法。因此，檢察官對於起訴之犯罪事實，
    應負提出證據及說服之實質舉證責任。倘其所提出之證據，
    不足為被告有罪之積極證明，或其闡明之證明方法，無從說
    服法官以形成被告有罪之心證，基於無罪推定之原則，自應
    為被告無罪判決之諭知。是若審判時，檢察官未能提出適合
    於證明犯罪事實之積極證據，並闡明其證據方法與待證事實
    之關係；法院對於卷內訴訟資料，復已逐一剖析，參互審酌
    ，仍無從獲得有罪之心證，自應為諭知無罪之判決，最高法
    院92年度台上字第192號判決要旨著有明文。又刑事訴訟法
    上所謂認定犯罪事實之證據，係指足以認定被告確有犯罪行
    為之積極證據而言，該項證據自須適合於被告犯罪事實之認
    定，始得採為斷罪資料；而認定不利於被告之事實，須依積
    極證據，苟積極證據不足為不利於被告事實之認定時，即應
    為有利於被告之認定，更不必有何有利之證據。且刑事訴訟
    上證明之資料，無論其為直接或間接證據，均須達於通常一
    般之人均不致有所懷疑，而得確信其為真實之程度，始得據
    為有罪之認定，若其關於被告是否犯罪之證明未能達此程度
    ，而有合理懷疑之存在，致使無從形成有罪之確信，根據「
    罪證有疑，利於被告」之證據法則，即不得遽為不利被告之
    認定，最高法院29上字第3105號、30年上字第816號、76年
    台上字第4986號判例亦著有明文。其以情況證據（即間接證
    據）斷罪時，尤須基於該證據在直接關係上所可證明之他項
    情況事實，本乎推理作用足以確證被告有罪，方為合法，不
    得徒憑主觀上之推想，將一般經驗上有利被告之其他合理情
    況逕予排除，最高法院32年上字第67號判例亦有明文。本件
    訊據被告堅決否認有檢察官所指之上揭犯行，辯稱東西不是
    我的，當時警察把我們集中在房間，被查獲的毒品量很大，
    又裝在包包裡面，不清楚查獲之毒品是誰的，東西是警察搜
    出來的，我根本不知道有東西，警員如果看到我塞東西的話
    為何不馬上制止，警察說的不是事實等語。查在前揭時地經
    警查獲之證人丁○○、楊瑞旭、郭權震、孔繁忠、余建明、
    楊永台、徐正一、阮維鈞、簡銘宏、許嘉維、陳宥稐、劉家
    齊、林傳麟、郝培駿等均無人證稱前揭扣案之毒品係被告所
    有，又據證人丁○○在原審審理時具結雖證稱：「（審判長
    問：警察在97年2月16日下午兩點10分，有在臺北市○○○
    路307號2樓去現場搜索在第一個房間查獲第二級毒品大麻，
    共大小包九包，你當時有無在現場？）有」、「（審判長問
    ：現場查獲時發生何事？）我是在睡覺中被叫起來的，起來
    後，我看到警察問誰有東西交出來，叫我簽同意搜索的單子
    ，大家都排排坐，被告坐在靠近被查獲毒品的房間，因為我
    那時都看前面，所以不知道被告有無做何動作」、「（審判
    長問：你叫那些人來做轟趴派對有無叫他拿毒品過來？）沒
    有」、「（審判長問：沒有的話，丙○○為何會說如果要開
    派對的話，要被告帶來？）他寫的是之前有，但是這次我沒
    有要他帶毒品，他來的時候我知道」、「（審判長問：被告
    那時有無帶旅行包？）有帶壹個包包，是否為大旅行包，我
    不知道」、「（審判長問：這旅行包是何人的？）我不知道
    ，被告的包包是很大的，類似登山包的大小」、「（審判長
    問：被告是否拿壹個大的旅行包？）他有拿壹個大的包包」
    、「（審判長問：其他人是否有帶大包包來？）有三、四個
    人都有帶大的包包，是哪些人帶我沒有去記，那天共有十六
    個人被搜，我有的不見得都認識，進來的人我大概都會看到
    ，除了我在睡覺沒有看到」、「（審判長問：剛才說以前有
    需要的時候，要帶毒品過來，那是帶何東西？）帶搖頭丸，
    帶來是提供使用的，那是在大約96年11月左右，也是在我租
    屋的地方」、「（檢察官問：你在筆錄中有說被告來時都會
    帶毒品來，是否屬實？）是的」、「（檢察官問：這次本件
    被告來現場時，是否有帶毒品？）有，被告有帶何毒品我就
    不知道，我與他約的時候就是要有東西才可以來，每個來參
    加的人都是要自己有東西才可以來」（見原審卷第44頁反面
    至第45頁反面），其證述被告確有帶搖頭丸來過、此次應該
    有帶毒品及有帶1個大包包。但亦證稱不知道被告此次帶何
    毒品、有3、4個人都有帶大包包，且本件係起訴被告持有大
    麻，而非持有搖頭丸，況被告並無持有或施用大麻之前科，
    此有被告前案紀錄表及臺灣臺北地方法院檢察署檢察官97年
    度毒偵字第1679號、第784號聲請簡易判決處刑書及臺灣臺
    北地方法院97年度簡字第3867號刑事判決書對附卷可查，反
    而是證人丁○○有轉讓、持有大麻毒品之前科，有臺灣臺北
    地方法院95年度訴字第895號刑事判決書（見97年度毒偵字
    第772號偵查卷第169至171頁），故證人丁○○之供述及證
    言，尚不足以為被告有罪之認定。另證人即查獲員警乙○○
    在原審審理時雖具結證稱：「（審判長問：本件第一個房間
    所查獲的大麻等，在查獲的過程中被告的位置在何處？）．
    ．．當時被告的位置是在裝毒品的包包下方．．．」、「（
    審判長問：起訴書所載第一個房間有查獲大旅行包，裡面裝
    有三個小包包，裡面裝有大麻、K他命、一粒眠等，是否如
    此？）是被告先把法律所不罰的東西交出來之後，我們才去
    查獲二級毒品以上大麻、搖頭丸、K他命」、「（審判長問
    ：你們如何確定是被告持有上開大麻之毒品，而不是其他在
    場人？）在那位置上的左上角有很多衣物，我沒有親眼看到
    他拿出包包，但是被告有去碰觸那個第一個房間左上角最裡
    面角落的一個大包包才引起我們的注意去查」、「（審判長
    問：是否看到被告在塞東西還是在碰觸？）那裡角落有很多
    衣物且雜亂堆成一堆，現場有十六個人都集中在那個房間，
    被告那時是在塞包包或碰觸的動作我才會去注意」、「（審
    判長問：衣物是否有蓋住包包，或是一眼就可看到？）被衣
    物所覆蔽」、「（審判長問：被告在塞包包或碰觸之前被告
    是在作何事？）被告在包包的下面，被告是否在睡覺我不確
    定，但是被告有交東西給我，被告在塞包包前就已經醒來，
    後來丁○○醒來簽過同意搜索書之後，我們就開始查了」、
    「（審判長問：為何沒有懷疑是丁○○所有？）在我們集中
    之後丁○○是屬於睡覺狀態，我有問丙○○，丙○○說不是
    他的，到我全部控制完之後丁○○才醒過來」（見原審卷第
    25 頁正、反面），惟其證述內容均無法直接明確指證所查
    獲內裝大麻等毒品之大包包為被告所有。至於證人丙○○之
    證言，僅能證明丁○○舉行轟趴派對，如果有需要毒品，就
    會要被告帶來，案發當時警察所查獲之大量毒品，離被告最
    近，尚不能證明查扣之大量毒品是被告所有，此從證人丙○○於偵查中證稱：「（檢察官問：警察在現場查獲的毒品大
    麻、K他命、一粒眠、搖頭丸，是否你所有？）不是」、「
    （檢察官問：誰的？）薛的（指甲○○）」、「（檢察官問
    ：為何知道是薛的？）因為以前王在開PART（Y），如果有
    需要毒品，就會要薛帶來」、「（檢察官問：為何知道是薛
    的？）因為警察查到時他距離毒品最近，且警察有看到他在
    塞東西」（見97年度毒偵字第772號偵查卷第179頁），足證
    證人丙○○所證稱查獲之大麻等毒品是被告的，係因其認為
    以前王在開PARTY，如果有需要毒品，就會要薛帶來，另因
    為警察查到時他距離毒品最近，且警察有看到他在塞東西，
    故推斷是被告所有，而非親見，否則，其回答應是我看見被
    告帶來的，另除此次偵訊外，證人丙○○對本案查獲之大麻
    等毒品係何人所有，均回答不知道，並稱我負責到約定地點
    把人帶到屋子裡去，被告應該是屋主帶的（見97年度毒偵字
    第772號偵查卷第33頁、第123頁），益證證人丙○○並未親
    見被告持有本案查獲之大麻等毒品，其推斷被告持有本案查
    獲之大麻等毒品之意見，自無證據能力，而不得採為證據。
    另證人郝培駿、劉家齊之證言內容，僅能證明查獲之大麻等
    毒品離被告最近，亦不足以作為證明被告持有查獲之大麻等
    毒品之事實。檢察官起訴書其餘所列之證據，均不足以證明
    本件被告有持有查獲之大麻等毒品之事實。綜上，本案證人
    之證述內容尚未至使通常一般之人均不致有所懷疑，而得確
    信其為真實之程度，本件尚有合理之懷疑存在而無從得有罪
    之確信，且並無其他直接證據或間接證據，足供證明被告確
    實有持有本件被查獲之大麻毒品之事實，揆諸前開說明，仍
    不得遽認被告有此犯行。綜上所述，公訴人雖舉乙○○、丙○○、郝培駿、劉家齊等證人之證述為認定被告涉犯本件持
    有第二級毒品犯行之證據，然核諸證人等之證述既尚未至使
    通常一般之人均不致有所懷疑，而得確信其為真實之程度，
    尚無從得有罪之確信，另遍查本件卷證，亦查無其他直接證
    據或間接證據，足供證明被告確實持有被查獲之大麻毒品之
    事實。揆諸前開法條規定及判例意旨，自應為被告無罪之諭
    知。又按被告以外之人於審判外之言詞或書面陳述，除法律
    有規定者外，不得作為證據；又被告以外之人於審判外之陳
    述，雖不符合同法第159條之1至第159條之4之規定，但經
    當事人於審判程序同意作為證據，法院審酌該言詞陳述或書
    面陳述作成時之情況，認為適當者，亦得為證據。當事人、
    代理人或辯護人於法院調查證據時，知有第159條第1項不得
    為證據之情形，而未於言詞辯論終結前聲明異議者，視為有
    前項之同意，刑事訴訟法第159條第1項及第159條之5分別定
    有明文。本判決所引用之被告以外之人於審判外之陳述（包
    含書面陳述），皆屬傳聞證據，惟本件當事人雖知上開證據
    資料為傳聞證據，但於原審準備程序及審判期日中均表示無
    意見而不予爭執，且迄至言詞辯論終結前亦未再聲明異議，
    審酌上開證據資料製作時之情況，尚無違法不當及證明力明
    顯過低之瑕疵，認為以之作為證據屬適當，故揆諸前開規定
    ，爰逕依刑事訴訟法第159條之5規定，認前揭證據資料均有
    證據能力。另證人丙○○於檢察官偵訊時具結所為之證述，
    原審認為尚無顯不可信之情況，且經原審傳喚、拘提未到，
    其證述內容與本件犯罪具有關連性，依刑事訴訟法第159條
    之1第2項規定及同法第159條之3第3款之立法意旨（保障被
    告交互詰問權之例外），應具證據能力。
三、原審經審理結果，認無其他積極證據足資證明被告有公訴人
    所指之前開犯行，而為被告無罪之諭知，尚無不合，本件因
    無積極之具體事證足資證明被告確有為前揭之犯行，是公訴
    人上訴指摘原判決不當，為無理由，應予駁回。
據上論斷，應依刑事訴訟法第368條判決如主文。
本案經檢察官曾忠己到庭執行職務。
中    華    民    國    98    年    7     月    14    日
                  刑事第九庭  審判長法  官  陳貽男
                                    法  官  周盈文
                                    法  官  許宗和
以上正本證明與原本無異。
不得上訴。
                                    書記官  林淑貞
中    華    民    國    98    年    7    月     20    日


司法院資訊處製作；財團法人民間司法改革基金會備份。
